行　政　法　院　判　決　　　　　　　　　　　　　八十七年度判字第二二○○號
　　原　　　告　乙○○
　　　　　　　　　　　　送達代.
　　被　　　告　經濟部中央標準局
右當事人間因新型專利異議事件，原告不服行政院中華民國八十七年二月二十七日台
八十七訴字第○八八一○號再訴願決定，提起行政訴訟。本院判決如左︰
　　主  文
原告之訴駁回。
　　事  實
緣關係人張秀芬之前手張幼琳於民國八十四年三月三十一日以其「吊扇殼體之改良」
申請新型專利，經被告編為第00000000號審查，准予專利。公告期間，原告
以本案有違專利法第九十七條、第九十八條第二項規定，檢附第00000000號
「鑲嵌組合式吊扇外罩結構」新型專利案（下稱引證案）對之提起異議。案經被告審
查，為本案異議不成立之審定，發給八十六年四月十五日台專（判）○二○一九字第
一一三八七二號專利異議審定書（其間張幼琳申准將本案申請權讓與關係人）。原告
不服，一再訴願，遞遭決定駁回，遂提起行政訴訟。茲摘敘兩造訴辯意旨於次：
原告起訴意旨略謂︰本案之技術特徵為：一、在環繞吊扇殼體之特定位置設數適當大
小之貼合孔。二、真空成型之浮雕體邊緣留設適當寬度之貼緣。三、貼合孔由內往外
套露浮雕體於殼體表面。四、浮雕體邊緣貼緣固定結合於貼合孔內側周緣。而引證之
技術特徵為：一、殼體具有一圓柱形部位和一底板，兩者各至少具有一開孔。二、至
少有一框架可供結合至該開孔，以及至少一飾片可供結合至該框架裡面。三、該飾片
可做成各種不同之花紋、色彩及式樣之變化。四、該飾片由於體積較小，容易做變換
及更替工作，且較無破裂危險。另配合圖式明顯可見其特點有：一、飾片邊緣留設適
當寬度之貼緣，使框架組合前緣與殼體外周平齊。三、框架邊緣貼緣固定結合於開孔
內側周緣。兩案之不同點在於引證案係以框架與飾片構成本案之浮雕體，然本案有製
造脫膜上之問題，及嵌合上困難及脫落問題，引證案考慮到該缺點，而有框架之改良
創作。由兩案申請專利範圍及圖式可知，兩案均係將浮雕體（飾片）裝於貼合孔（開
孔），技術相同，且引證案考慮到製作上脫膜問題與飾片之穩定性問題，特創作出框
架以解決，技術優於本案。綜上所述，本案浮雕體及貼合孔技術，已為引證案所申請
，且本案功效不及於引證案，被告准其專利，應屬不當，應予撤銷，原處分及一再訴
願決定為與事實不符之審定，請予撤銷，以匡正法制，並維合法業者權益等語。
被告答辯意旨略謂︰本案嵌合物（浮雕體）與吊扇中圈之組合周緣可於製造時即做成
可與吊扇中圈配合之圓弧形狀，只要在成形模具上做出此圓弧狀即可達成，而其與吊
扇中圈組合也可採緊配合或膠合方式結合，故本案並無原告所提製造脫膜問題及嵌合
上之困難及脫落問題，此已在訴願、再訴願決定書中論明。原告認引證案之飾片可做
成各種不同之花紋、色彩及式樣之變化，即包括所有各種形狀構造之飾片，甚至包括
本案之浮雕體嵌合物在內，實已不當擴大引證案申請專利範圍之技術內容。本案與引
證案殼體與框架構造、飾片與浮雕體之構造及其結合方式均為不同，實非同一技術內
容。被告所為異議不成立之審定並無違法，原告之訴無理由，請予駁回等語。
　　理  由
按稱新型者，謂對物品之形狀、構造或裝置之創作或改良，為專利法第九十七條所規
定。又公告中之新型，任何人認有違反專利法第九十七條至第九十九條規定而向專利
主管機關提起異議者，依同法第一百零二條第一項規定，除應備具異議書外，並應附
具證明文件；從而有無違反專利法規定情事，依法應由異議人附具證據供查。本件原
處分以本案特徵在於：環繞吊扇殼體之特定位置設數適當大小之貼合孔，由內往外在
貼合孔套露真空成型之浮雕體於殼體表面，浮雕體邊緣留設適當寬度之貼緣，固定結
合於貼合孔內側周緣。而引證案主要包括一殼體及一頂蓋結合在該殼體上，其特徵係
該殼體具有一圓柱形部位及一底板，兩者各具有一個以上之開孔，及一個以上框架可
供結合至開孔，至少一飾片可供結合至該框架裡面。飾片可做成各種不同之花紋、色
彩及式樣之變化，由於體積較小，易於變換及更替，較無破裂危險。兩者之殼體、框
架構造不同，飾片與浮雕體之構造及其結合方式亦異，屬不同之技術內容，無從由引
證案之技術，顯而易知達成本案之創作，引證案不能證明本案不具新穎性及進步性，
本案無違專利法第九十七條、第九十八條規定，乃為本案異議不成立之審定。原告以
本案有下列缺點：一、吊扇之圓弧中圈與平面之嵌合體難以嵌合，即使嵌合，亦易因
吊扇之震動而脫落，安全堪慮。二、本案一體式中圈欲有突起物（貼合孔內側周緣）
，將造成無法脫膜問題，徒增製作之困難及成本，不具實用性；引證案之飾片可做成
各種花紋、色彩及樣式，係包含本案浮雕體之變化云云，訴經經濟部訴願決定，以本
案可由螺合圓弧中圈與平面之嵌合體，將浮雕體組合周緣製成圓弧狀等手段及前述螺
合或膠合方法克服原告所稱難以嵌合或脫落問題。本案圓弧中圈與嵌合體之嵌合結構
，與引證案飾片形狀及其與框架之結合方式不同，二者屬不同技術內容，由引證案所
運用之技術，無法顯而易知地達成本案之創作，亦不能以引證案申請專利範圍對飾片
變化之蓋括敘述為「飾片可作成各種不同之花紋、色彩或式樣的變化」等語，即認其
包括本案之浮雕體嵌合物。本案浮雕體之形狀、構造與引證案之飾片各異，整體構造
確與引證案不同，殊難謂本案係應用既有技術、知識，而為熟習該項技術者所能輕易
完成，且未能增進功效，而駁回訴願，再訴願決定除持相同論見外，並以原告稱引證
案飾片之變化，即包括本案之浮雕體云云，實已不當擴大引證案申請專利範圍之技術
內容，本案之浮雕體之形狀、構造均與引證案之飾片不同，不在引證案特徵範圍內，
兩案整體構造確屬不同，而駁回再訴願。經核與國立中山大學於訴願、再訴願時所提
供之意見：原告所指本案缺點，均屬製造上問題，與物品之形狀、構造或裝置之創作
或改良等新型專利要件無關，且原告所謂難以嵌合之缺點，事實上可由螺合圓弧中圈
與平面之嵌合體，將浮雕體組合周緣製成圓弧狀等手段克服；所謂脫落問題，亦可因
前述螺合或膠合等方法避免；至所謂無法脫膜之缺點，因本案申請專利範圍無中圈接
合孔內側之周緣結構，故無原告所述此缺點存在。本案圓弧中圈與嵌合體之嵌合結構
與引證案之飾片形狀及其與框架結合之結合方式及構造並不相同，無法比較兩案之進
步性及新穎性。原告認引證案之飾片可做各種花紋、色彩及樣式，故其飾片包括本案
浮雕體之變化云云，實已無限擴大其申請專利範圍之技術內容，熟習該項技藝人士無
法據以實施，不符專利法第二十二條第三項規定，況本案浮雕體之形狀及構造與引證
之飾片不同，該飾片不足以證明本案之浮雕體不具進步性。兩案在空間型態及整體構
造上確為不同，原處分所為異議不成立之審定，並無不當等語相符，有該校之審查意
見附原處分可稽。國立中山大學為學術研究機構，具專業知識，所陳意見尚無違反法
令或論理法則等情形，自堪採納，原告猶執陳詞主張本案與引證案技術內容相同，且
引證案功效較優，本案不具新穎性、進步性，有違專利法第九十七條、第九十八條第
二項規定等語，顯無可採。原處分為本案異議不成立之審定，一再訴願決定遞予維持
，俱無違誤，原告訴請撤銷，非有理由，應予駁回。
據上論結，本件原告之訴為無理由，爰依行政訴訟法第二十六條後段，判決如主文。
中    華    民    國     八十七      年     十一     月       五        日
                    行 政 法 院 第 一 庭
                                審 判 長 評  事      高  秀  真
                                         評  事      彭  鳳  至
                                         評  事      黃  合  文
                                         評  事      藍  獻  林
                                         評  事      黃  璽  君
右  正  本  證  明  與  原  本  無  異
                                         法院書記官  邱  彰  德
中    華    民    國     八十七      年     十一     月       六        日
